【裁判字號】    88,上更(一),44
【裁判日期】    900220
【裁判案由】    返還無權占有土地等
【裁判全文】
臺灣高等法院臺中分院民事判決      八十八年度上更(一)字第四四號
      上  訴  人  甲○○
      訴訟代理人  邱揚翔
右當事人間請求返還無權占有土地等事件，上訴人對於中華民國八十六年十月二十四
日臺灣彰化地方法院第一審判決（八十六年度訴字第六五七號），提起上訴，經最高
法院發回更審，本院判決如左：
      主      文
上訴駁回。
第二審及發回前第三審訴訟費用由上訴人負擔。
      事      實
甲、上訴人方面：
一、聲請：求為判決：
  (一)原判決廢棄。
  (二)右廢棄部分，被上訴人在第一審之訴駁回。
  (三)第一、二審訴訟費用由被上訴人負擔。
二、陳述：除與原判決記載相同部分予以引用外，補稱：
  (一)原審以上訴人自認邱瑞棟並非系爭土地之所有權人或管理人為由，認定上訴人向
    無權利之人承租，租約對被上訴人不生效力，而判決上訴人敗訴。但綜觀全卷，
    並無上訴人自認邱瑞棟非被上訴人公業管理人之陳述，上訴人平常均以十五公祭
    祀公業稱呼邱成實祀祭公業，故誤以為邱成實係另一獨立公業，而為錯誤之陳述
    ，但並無邱瑞棟非被上訴人公業管理人之陳述，原審以上訴人自認為由，而判決
    上訴人敗訴，令人不服。
  (二)邱瑞棟前為被上訴人之管理人，此有被上訴人祭祀公業邱成實管理委員會之主任
    委員邱政平，於臺灣彰化地方法院八十二年訴字第七五二號案，在八十二年十二
    月七日言詞辯論時證稱「又邱瑞棟係前管理人，於五十六年死亡後才推選邱武郡
    為管理人」，由於邱政平係被上訴人公業所推選之管理委員會之主任委員，對該
    公業之來龍去脈一定知之最詳，故其陳述，應可證明邱瑞棟確為被上訴人公業之
    管理人，雖未為土地登記上之管理人名義變更，但不礙其管理人地位，其以管理
    人名義出租系爭土地，應為有權且合法。且由政府當時准許為三七五租約登記，
    應可證明其確為有權出租，只是行政程序上有所疏失，致未以公業管理人名義出
    租，故上訴人之承租應為合法有效。
  (三)被上訴人雖提出祭祀公業登記資料以反證邱瑞棟非其前任管理人，但其所提出者
    為民國（下同）五十六年以後之文書，其未能亦不敢提出早年文書為證，可知邱
    瑞棟確為前管理人，況管理人非以登記為要件，其不承認邱瑞棟為管理人亦無理
    由。
  (四)上訴人於原審曾提出臺灣彰化地方法院八十二年度訴字第七五二號之全案一、二
    、三審判決，該案係有關系爭土地之另一承租人胡榮吉等人之三七五租佃爭議訴
    訟，被上訴人之管理委員會主任委員邱正平出庭證述邱瑞棟為前管厘人，且經第
    三審判決認定邱瑞棟為前任管理人確定，該確定判決可資為本件之證據，故本件
    租佃為合法。
  (五)又系爭土地向邱瑞棟承租時，祭祀公業沒有管理人，而由邱瑞棟代理管理人。
乙、被上訴人方面：未於言詞辯論期日到場，據其於準備程序到場及提出之書狀所為
    之聲明及陳述如左：
一、聲明：求為判決如主文所示：
二、陳述：除與原判決記載相同部分予以引用外，補稱：
  (一)邱瑞棟並非系爭公業之派下員，更非為系爭公業之管理人，被上訴人所提出之系
    爭公業之派下名冊即無邱瑞棟其人，則其出租顯然不能對抗系爭公業，雖然公業
    之管理人以選任派下員為原則，以選任派下以外之人為例外，但主張例外之情形
    者應負舉證之責。故上訴人顯然應就邱瑞棟為合法之管理人或經全體派下之同意
    出租予上訴人之先父負舉責任。
  (二)邱瑞棟是否為系爭公業之管理人，為身份問題，邱瑞棟既不是公業之管理人，即
    無權出租，雖然出租人不以所有權人者為限，但無權之出租不能對抗真正之所有
    權人，故向無權出租者承租，不能對抗真正之所有權人，邱瑞棟不是合法之管理
    人，即不能因自認，而變為合法之管理人。邱政平在另案雖曾主張系爭地是邱瑞
    棟出租予上訴人之先父，此是當時看到私有耕地租約書載明出租人為邱瑞棟，誤
    以為邱瑞棟為管理人，才會如此陳述，而事實上既然不是，則被上訴人在本案當
    然可以否認。況該租約書並未表明邱瑞棟為祭祀公業邱成實管理人，依最高法院
    七十五年台上字第二八二號判例要旨，可知自認與事實不符，即可撤銷自認，縱
    使被上訴人主任委員邱政平於另案所為之陳述認為自認，被上訴人仍可以該項為
    誤述、誤認，而撤銷該項自認，況在別案之自認，不能視同本案之自認。
      理      由
一、本件被上訴人經合法通知，無正當理由，未於言詞辯論期日到場，核無民事訴訟
    法第三百八十六條所列各款情形，爰依上訴人之聲請，由其一造辯論而為判決。
二、被上訴人起訴主張坐落彰化縣永靖鄉○○段第四九九地號（重測前為五汴頭段瑚
    璉小段第二一八地號）之系爭土地為祭祀公業邱成實所有，伊為該公業之管理人
    ，上訴人與訴外人邱瑞棟訂立私有耕地租約，承租如原判決附圖所示Ａ部分面積
    ○．○九七五五九公頃之土地（下稱Ａ部分土地）種植作物，惟邱瑞棟並非系爭
    土地所有人，亦非前開公業之管理人，此項租約對公業不生效力，上訴人占有Ａ
    部分土地自屬無權占有，且上訴人已數十年未繳租，並廢耕逾十年，如認兩造間
    有租賃關係存在，上訴人已違反耕地三七五減租條例第十七條第一項第三款、第
    四款之規定，伊亦得終止租約收回土地，據此提起本件訴訟，本於所有權人之物
    上請求權或租賃物返還請求權，求為命上訴人將Ａ部分土地之地上作物剷除並交
    還土地之判決。
三、上訴人則以Ａ部分土地係伊之被繼承人邱新茅向祭祀公業邱成實之管理人邱瑞棟
    承租，租金均有繳給邱瑞棟，伊係合法承租Ａ部分土地，並非無權占有。而由政
    府當時准許為三七五租約登記，可證明邱瑞棟確為有權出租，只是行政程序上有
    所疏失，致未以公業管理人名義出租，現該地並未廢耕，租佃契約仍為有效等語
    ，資為抗辯。
四、查上訴人主張系爭土地為祭祀公業邱成實所有，伊為管理人，上訴人現占用如Ａ
    部分土地種植黃花蜜菜等作物等情，為上訴人所不爭，並有土地登記簿謄本二份
    為證，復經原審會同彰化縣員林地政事務所派員勘測屬實，分別製有勘驗筆錄及
    土地複丈成果圖在卷可稽，堪信為真實。
五、上訴人辯稱Ａ部分土地係伊被繼承人邱新茅向祭祀公業邱成實之管理人邱瑞棟承
    租，由政府當時准許為三七五租約登記，可證明邱瑞棟確為有權出租，且祭祀公
    業邱成實管理委員會之主任委員邱政平於另案臺灣彰化地方法院八十二年度訴字
    第七五二號審理時承認邱瑞棟為祭祀公業邱成實之前任管理人，邱瑞棟之為前任
    管理人並經臺灣彰化地方法院八十二年度訴字第七五二號、本院八十三年度上字
    第二二三號、最高法院八十三年度台上字第二六八九號判決認定屬實，伊係合法
    承租Ａ部分土地，自非無權占有云云。惟被上訴人否認上訴人就Ａ部分土地有租
    賃關係，指稱：邱瑞棟並非祭祀公業邱成實之前任管理人，邱瑞棟並無權將Ａ部
    分土地出租予上訴人之被繼承人邱新茅，上訴人向邱瑞棟承租Ａ部分土地，不得
    對抗所有權人祭祀公業邱成實等語。經本院查：
  1.上訴人於原審八十六年十月七日審理時陳稱：「我父親是向邱瑞棟承租的，他是
    十五公之祭祀公業管理人，十五公與邱成實公是無關係，但他們是祖孫的關係，
    十五公與邱成實是不同的派源關係」（見原審卷第九十三頁正面），於本院八十
    八年九月二日準備程序時指稱：「十五公是每年的正月十五日由四大支派將收得
    租金拿來祭祖，也是邱家財產，與邱成實公在同一處祭祖，只是祭拜日期有所不
    同。另外也有同祭公，就是一同祭祖。成實公是大公，十五、同祭公是小公，各
    有財產。邱瑞棟有管十五公，但沒管成實公，十五公也是邱傳敏任管理人，邱傳
    敏沒做後，由邱瑞棟擔任管理人。十五公是成實公的派下，財產各有不同」（見
    本審卷第二十七頁正面）。由上訴人以上所述，可知祭祀公業十五公不同於祭祀
    公業邱成實，邱瑞棟係繼邱傳敏之後接任祭祀公業十五公管理人，並未管理祭祀
    公業邱成實。顯然上訴人已承認邱瑞棟並非祭祀公業邱成實之前任管理人。
  2.上訴人之被繼承人邱新茅係於三十八年一月一日向邱瑞棟承租Ａ部分土地，此有
    台灣省台中縣永瑚字第三七號私有耕地租約書在卷可稽（附原審卷第八頁），而
    依系爭土地之土地登記簿謄本所載，系爭土地於三十六年十月十四日總登記登記
    所有權人為祭祀公業邱成實時，祭祀公業邱成實之管理者登記為邱傳敏，至七十
    八年六月十六日管理者始變更登記為邱武郡（見原審卷第三○頁），而依祭祀公
    業土地清理要點第十六條及第十七條規定，祭祀公業管理人之變動，應由新管理
    人檢具證明文件，向民政機關申請備查；並向地政事務所申請管理人登記或變更
    登記。由土地登記簿謄本所載祭祀公業邱成實之管理人於三十六年十月間為邱傳
    敏，至七十八年間由邱武郡接任，在邱傳敏死亡之後至邱武郡接任之前，祭祀公
    業邱成實並無管理人，邱瑞棟顯無在邱傳敏之後擔任祭祀公業邱成實之管理人。
    上訴人亦無法提出祭祀公業邱成實有選任邱瑞棟為管理人之證明，則其主張邱瑞
    棟為祭祀公業邱成實之前任管理人，自屬無據。況上訴人於本院九十年二月六日
    審理時承認Ａ部分土地向邱瑞棟承租時，祭祀公業邱成實並無管理人，足見上訴
    人之父邱新茅向邱瑞棟承租Ａ部分土地時，邱瑞棟並非祭祀公業邱成實之管理人
    。
  3.祭祀公業之管理人選任以派下員為原則，而邱瑞棟之孫邱和煥、邱和條並非祭祀
    公業邱成實之派下員，此觀祭祀公業邱成實之派下員名冊（附原審卷第五十六頁
    以下），並無邱和煥、邱和條之記載自明，由邱瑞棟之孫邱和煥、邱和條並非祭
    祀公業邱成實之派下員，足以證明邱瑞棟亦非該祭祀公業之派下員，益證邱瑞棟
    並非該祭祀公業之管理人。
  4.祭祀公業邱成實管理委員會之主任委員邱政平於另案臺灣彰化地方法院八十二年
    度訴字第七五二號租佃爭議事件為被上訴人之訴訟代理人，指稱邱瑞棟係祭祀公
    業邱成實之前管理人，於五十六年死亡後才推選邱武郡為管理人云云，但邱政平
    於本件八十八年九月二日、八十九年十二月二十八日本院準備程序時均證稱：祭
    祀公業邱成實在管理人邱傳敏去世後無人管理公業之土地，至七十八年時才選任
    邱武郡為管理人，之前伊所述邱瑞棟係公業的管理人係根據三七五租約，誤以為
    邱瑞棟是管理人等語（見本審卷第二十四－二十六頁、八十五－八十六頁）。而
    依前所述，邱瑞棟並非祭祀公業邱成實之管理人，則邱政平所證邱瑞棟為祭祀公
    業邱成實之前任管理人，顯與事實不符，且上訴人之父邱新茅承租Ａ部分土地，
    其私有耕地租約書所載之出租人為邱瑞棟，Ａ部分土地又為祭祀公業邱成實所有
    ，則觀該私有耕地租約書之記載，自有可能將邱瑞棟誤認為祭祀公業邱成實之前
    任管理人，是邱政平前後不符之陳述，即應以在本件所述為正確。邱瑞棟既非祭
    祀公業邱成實之管理人，要不能因邱政平於另案錯誤之陳述而成為管理人。
  5.臺灣彰化地方法院八十二年度訴字第七五二號、本院八十三年度上字第二二三號
    、最高法院八十三年度台上字第二六八九號判決，均以被上訴人不爭執邱瑞棟係
    祭祀公業邱成實之管理人，而於理由中認定邱瑞棟係祭祀公業邱成實之管理人。
    但被上訴人於臺灣彰化地方法院八十二年度訴字第七五二號、本院八十三年度上
    字第二二三號、最高法院八十三年度台上字第二六八九號租佃爭議事件中，係主
    張胡榮泓、胡榮銘、胡榮吉所承租之彰化縣永靖鄉○○段四九九地號土地未繳地
    租已達二年以上之總額，且已廢耕超過一年以上，依耕地三七五減租條例第十七
    條第一項第三、四款之規定終止租約，請求返還租賃物。其爭點在於胡榮泓、胡
    榮銘、胡榮吉承租彰化縣永靖鄉○○段四九九地號土地是否有積欠地租達二年以
    上之總額，及已非因不可抗力繼續一年以上廢耕，是該三審判決因被上訴人不爭
    執邱瑞棟係祭祀公業邱成實之管理人，於理由內所為之認定，即無既判力可言，
    並無拘束本件之效力（最高法院二十三年上字第二九四○號判例謂非屬訴訟標的
    之身分關係，存在與否，因與原訴訟標的之法律關係有影響，於判決理由中予以
    判斷者，該判決雖經確定，亦不能認此項判斷有既判力可資參照）。上訴人據前
    述確定判決之理由所為之判斷及邱政平前開陳述，辯稱邱瑞棟為祭祀公業邱成實
    之前任管理人，尚無可採。
  6.至台中縣永瑚字第三七號私有耕地租約書雖經彰化縣永靖鄉公所於七十九年十二
    月八日以永鄉民字第一○六八六號逕為公告變更出租人名義為被上訴人，然此係
    該公所依耕地三七五租約清理要點第十點主動清查耕地租約有無變動時，按照土
    地登記簿所載土地所有權人逕行公告變更，並未經被上訴人之同意，業據證人即
    該公所村幹事陳威任於原審具結證述屬實（見原審卷第九十三、九十四頁），並
    有該公告影本一份在卷可稽（附原審卷第九十七頁），此項公告內容乃行政管理
    措施是否妥適之問題，並不生私權變動之效力，自不得執為有利於上訴人之認定
    。上訴人以永靖鄉公所逕為公告變更出租人名義為被上訴人，主張邱瑞棟有權出
    租Ａ部分土地，即屬無據。
  7.上訴人再主張邱瑞棟係代理管理人將Ａ部分土地出租予邱新茅，然依私有耕地租
    約書所載，邱瑞棟係以自己之名義將Ａ部分土地出租予邱新茅，非以祭祀公業邱
    成實或該祭祀公業管理人之名義出租，自無從認定邱瑞棟係代理祭祀公業邱成實
    管理人出租土地予邱新茅。且依上訴人所述，邱瑞棟出租Ａ部分土地時，祭祀公
    業邱成實並無管理人，則邱瑞棟如何有權代理管理人出租Ａ部分土地？上訴人亦
    無法證明邱瑞棟之出租Ａ部分土地有得到祭祀公業邱成實之授權。邱瑞棟顯然無
    權將祭祀公業邱成實之土地出租，則邱瑞棟之出租Ａ部分土地對祭祀公業邱成實
    自不生效力，上訴人並未合法取得Ａ部分土地之租賃權。
  8.邱瑞棟係祭祀公業邱成實之管理人或有權出租該祭祀公業之土地，應由上訴人負
    舉證之責，上訴人既不能證明邱瑞棟為祭祀公業邱成實之管理人，即不能以被上
    訴人未能提出五十六年以前之資料，而推斷邱瑞棟為祭祀公業邱成實之前管理人
    。另上訴人提出台灣省彰化農田水利會徵收單（附本審卷第九十一－九十六頁）
    ，其上載明由上訴人代理邱傳敏繳納水利費，但該水利會徵收單之記載，係彰化
    農田水利會根據上訴人於繳納水利費時自稱代邱傳敏繳納，該水利會徵收單亦無
    法證明上訴人係有權占用Ａ部分土地。
六、綜上所述，上訴人抗辯其就Ａ部分土地對祭祀公業邱成實有租賃關係存在，尚屬
    無據，被上訴人主張上訴人占用Ａ部分土地無正當權源，為無權占有，自堪採信
    。是被上訴人本於所有權人之物上請求權，訴請上訴人剷除Ａ部分土地上之地上
    作物，將該部分土地交還，依法洵屬正當，應予准許。原審為被上訴人勝訴判決
    ，核無違誤，上訴論旨指摘原判決不當，求予廢棄改判，為無理由，應予駁回。
七、本件被上訴人以單一之聲明，主張所有權人之物上請求權及租賃物返還請求權二
    項訴訟標的（法律關係），並以如原審認兩造有租賃關係，則依租賃物返還請求
    權請求，足認其就此二項訴訟標的定有先後之順序（不真正預備訴之合併）。本
    院既認先位之所有權人物上請求權部分為有理由，即無庸就後位之租賃物返還請
    求權部分為判決，併此敘明。
八、據上論斷，本件上訴為無理由，依民事訴訟法第四百六十三條、第三百八十五條
    第一項前段、第四百四十九條第一項、第七十八條，判決如主文。
中      華      民      國    九十      年      二      月    二十      日
~B1民事第一庭審判長法  官  楚汝聰
~B2                法  官  鄭金龍
~B3                法  官  陳蘇宗
右為正本係照原本作成。
上訴人得上訴。
如對本判決上訴，須於收受判決送達後二十日內向本院提出上訴書狀，其未表明上訴
理由者，應於提出上訴後二十日內向本院提出上訴理由書（須按他造人數附具繕本）
，並繳納送達用雙掛號郵票拾份（每份參拾肆元）。
上訴時應提出委任律師或具有律師資格之人之委任狀；委任有律師資格者，另應附具
律師及格證書及釋明委任人與受任人有民事訴訟法第四百六十六條之一第一項但書或
第二項（詳附註）所定關係之釋明文書影本。
~B                 書記官  鄧智惠
中      華      民      國    九十      年      二      月    二十六    日
附註：
民事訴訟法第四百六十六條之一（第一項、第二項）
對於第二審判決上訴，上訴人應委任律師為訴訟代理人。但上訴人或其法定代理人具
有律師資格者，不在此限。
上訴人之配偶、三親等內之血親、二親等內之姻親，或上訴人為法人、中央或地方機
關時，其所屬專任人員具有律師資格並經法院認為適當者，亦得為第三審訴訟代理人
。
                                                                        Ｙ


司法院資訊處製作；財團法人民間司法改革基金會備份。
